【裁判字號】    90,重上,361
【裁判日期】    920731
【裁判案由】    分割共有物
【裁判全文】
臺灣高等法院民事判決                              九十年度重上字第三六一號
    上  訴  人    Ｂ○○
    訴訟代理人    鞠明縉
    上  訴  人    未○○○
    訴訟代理人    楊源春
    上  訴  人    庚○○
                  宙○○
                  己○○
                  甲○○
                  玄○○
    右  一  人
    訴訟代理人    蕭維武
    上  訴  人    丁○○
                  戊○○
                  壬○○
                  地○○
                  宇○○
    右十二人共同
    訴訟代理人    羅美鈴律師
    上  訴  人    申○○
    兼訴訟代理人  丙○○
    參  加  人    天○○
                  亥○○
    兼右二人共同
    訴訟代理人    戌○○
    上  訴  人    酉○○
                  原名洪酉○.
    訴訟代理人    沈朝標律師
    複  代理人    羅美鈴律師
    上  訴  人    午○○
                  癸○○
    右  一  人
    訴訟代理人    曹文忠
    上  訴  人    財團法人台灣省桃園縣龍岡清真寺
    法定代理人    朱雲清
    上  訴  人    辛○○
                  Ａ○○
                  乙○○
                  黃○○
                  卯○○
                  巳○○
    右一人共同    劉陽明律師
    訴訟代理人    陳光龍律師
                  陳光福
    上  訴  人    子○○○
                  辰○○
                  丑○○
    參  加  人    陸軍總司令部
    法定代理人    霍守業
    訴訟代理人    李志澄律師
    複  代理人    林國明律師
    被  上訴人    Ｃ○○
    參  加  人    寅○○
    右二人共同
    訴訟代理人    劉振農
右當事人間分割共有物事件，上訴人對於中華民國九十年二月五日臺灣桃園地方法院
八十七年度訴字第二六二號第一審判決提起上訴，本院判決如左：
    主      文
原判決廢棄。
兩造共有坐落桃園縣中壢市○○段一五一四、一五一四之一、一五一四之二地號土地
，准予分割。其分割方法為：兩造分別按附表一編號１～３１所示分割後相對應附表
二之位置，予以原物分割，並按附表四所示之金額互相補償之。
上訴人Ｂ○○、未○○○、庚○○、宙○○、己○○、甲○○、玄○○、丁○○、戊
○○、壬○○、地○○、宇○○其餘上訴駁回。
第一、二審訴訟費用，由兩造按如附表六所示訴訟費用負擔比例分擔之。第一、二審
參加訴訟費用由參加人各自負擔之。
    事      實
甲、上訴人方面：
壹、上訴人Ｂ○○、未○○○、庚○○、宙○○、己○○、甲○○、玄○○、丁○○
    、戊○○、壬○○、地○○、宇○○等十二人（下稱Ｂ○○等十二人）方面：
一、聲明：
  (一)上訴人Ｂ○○坐落於桃園縣中壢市○○段一五一四、一五一四之一、一五一四之
    二地號土地（下稱系爭土地），其應有部分各為四四八○分之一三四，准依如附
    圖編號第二三二號房屋現況分割。
  (二)上訴人未○○○坐落於系爭土地，其應有部分各為一一二○分之四五，准依如附
    圖編號第二三六號房屋現況分割。
  (三)上訴人庚○○坐落於系爭土地，其應有部分各為四四八○分之八一，准依如附圖
    編號第二四四號房屋現況分割。
  (四)上訴人宙○○坐落於系爭土地，其應有部分各為二二四○○分之二五七，准依如
    附圖編號第二三一號房屋現況分割。
  (五)上訴人己○○坐落於系爭土地，其應有部分各為二二四○○分之二五七，准依如
    附圖編號第二二九號房屋現況分割。
  (六)上訴人甲○○坐落於系爭土地，其應有部分各為四四八○分之六○，准依如附圖
    編號第二二四號房屋現況分割。
  (七)上訴人玄○○坐落於系爭土地，其應有部分各為一一二○分之三六，准依如附圖
    編號第二四○號房屋現況分割。
  (八)上訴人丁○○坐落於系爭土地，其應有部分各為四四八○分之五四，准依如附圖
    編號第二四六號房屋現況分割。
  (九)上訴人戊○○坐落於系爭土地，其應有部分各為四四八○分之五四，准依如附圖
    編號第二四八、二四八之一號房屋現況分割。
  (十)上訴人壬○○坐落於系爭土地，其應有部分各為四四八○分之五四，准依如附圖
    編號第二三四號房屋現況分割。
  (十一)上訴人地○○坐落於系爭土地，其應有部分各為一一二○分之四○，准依如附圖
    編號第二三八號房屋現況分割。
  (十二)上訴人宇○○坐落於系爭土地，其應有部分各為一一二二○分之三二，准依如附
    圖編號第二四二號房屋現況分割。
  (十三)被上訴人等應偕同上訴人等辦理分割登記。
二、陳述：除與原判決記載相同者外，補稱略以：
  (一)系爭一五一四之一地號有既成道路，係參加人陸軍總司令部工兵署向原始地主陳
    清炎（現由子○○○、丑○○繼承）、陳清水（現由被上訴人巳○○繼承）、辰
    ○○購買，其持有該地面積四四八○分之二四六八，而原地主陳清炎、陳清水及
    辰○○之持有部分，於五十九年二月十日經台灣新竹地方法院五十九年執字第一
    一六號函查封，原審以共有人現有應有部分為之分割即屬有誤。
  (二)上訴人甲○○、未○○○、地○○、玄○○、宇○○之系爭土地應有部分面積與
    其上所有建物面積相較，均無超額使用土地之情形；上訴人己○○、宙○○係分
    向訴外人王秀英、徐寶月購買系爭土地應有部分及其上建物，並依此辦理所有權
    登記及交付使用；上訴人庚○○、丁○○、戊○○所購買系爭土地應有部分及其
    上建物，雖土地部分有因原地主之土地遭查封無法為所有權移轉登記之情形，惟
    亦均未超額使用。
  (三)上訴人Ｂ○○之母親於五十八年九月十九日向訴外人封厚耀購買該地十五坪，於
    六十二年一月十六日向原地主購買二二點二○八坪，是上訴人Ｂ○○於系爭土地
    上應有三七點二○八坪，並獲交付使用。惟因原地主之地遭查封無法為移轉登記
    ，致上訴人於權狀之面積不足，並無超額使用之情。再者，門牌號碼編列為龍東
    路二三二號與二三○號房屋之共同壁，其下之土地應屬於上訴人Ｂ○○之所有。
三、證據：除援用第一審所提證據外，補提：系爭土地登記謄本、陸軍後勤司令部工
    兵署六十五年九月二十九日（）息一八五八二號函、吳秀芳、封厚雄、陳清炎
    不動產買賣契約書、共同牆壁協議書、聶俊嶺、壬○○、朱明金土地買賣契約書
    、朱明金、張克勤、壬○○讓渡書、庚○○、卯○○不動產買賣契約書、嚴青山
    、陳清炎賣賣契約書、丁○○、羅建誠不動產買賣契約書、鐘青山、戊○○房屋
    買賣契約書、台灣新竹地方法院五十八年訴字第一五七三號民事判決、建築設計
    圖、竣工圖、中壢市地政事務所測量成果圖暨建物所有權狀、午○○、張建清不
    動產買賣契約書、桃園稅捐稽徵處函、面積設計表、中壢地政事務所土地複丈成
    果圖等為證。
貳、上訴人申○○、丙○○方面：
一、聲明：
  (一)原判決廢棄。
  (二)請准將上訴人酉○○、申○○、天○○、亥○○、戌○○、丙○○等六人座落於
    桃園縣中壢市○○段第一五一四、一五一四之一及一五一四之二地號土地應有部
    分，依土地上之房屋使用現況分割。
二、陳述：除與原判決記載相同者外，補稱略以：
    既成道路龍東路面積應割予原地主，不應由伊等分擔找補。
、上訴人酉○○方面：
一、聲明：
  (一)原判決廢棄。
  (二)請准將上訴人酉○○、申○○、天○○、亥○○、戌○○、丙○○等六人座落於
    桃園縣中壢市○○段第一五一四、一五一四之一及一五一四之二地號土地應有部
    分，依土地上之房屋使用現況分割。
二、陳述：除與原判決記載相同者外，補稱略以：
    上訴人酉○○、申○○、天○○、亥○○、戌○○、丙○○等人，係於「龍東路
    」開闢後，始向地主購買土地，並經原地主現場指界點交，興建房屋時再經全體
    共有人同意使用，是共有人間有事實分管協定，上訴人等實無承擔路地之共同持
    分之理。
三、證據：除援用第一審所提證據外，補提：陸軍總司令部函、桃園縣政府建設局使
    用執照、亥○○、陳清炎不動產買賣契約書、使用系爭土地說明表、土地使用權
    同意書等為證。
肆、上訴人午○○方面：
一、聲明：午○○坐落於系爭土地，准依如附圖編號第二二一、二二三、二三○號房
    屋現況分割。
二、陳述：除與原判決記載相同者外，補稱略以：
    上訴人午○○係於開闢既成道路龍東路後，始購買系爭土地，並經地主現場指界
    點交，其所有二二一、二二三、二三○號房屋之基地，非位於既成道路上，且其
    於興建房屋時，經全體共有人同意，並依共同壁之一半標示位置，是其時無需承
    擔既成道路之共同持分，既成道路龍東路應割予原地主陳糖妹、巳○○、辰○○
    、卯○○、丑○○。又門牌號碼二三二、二三○房屋之共同壁，依共同壁之牆心
    為分界，上訴人Ｂ○○所言不實。
三、證據：除援用第一審所提證據外，補提桃園縣政府工務局使用執照、地籍謄本、
    封厚雄房屋買賣契約書、鞠吳秀芳、陳清炎房屋買賣契約書、二三二號修正圖、
    原圖及對錯糾正圖、二三二號基礎結構圖、二三○號房屋設計圖、複丈成果圖、
    照片、起訴狀、刑事答辯狀、自訴狀、桃園縣政府工務局函、設計圖、台灣桃園
    地方法院八十七年度自字第一０九號刑事判決、刑事上訴理由狀等為證。
伍、上訴人癸○○方面：
一、聲明：依原判決附圖編號第二一四號房屋現況分割。
二、陳述：與原判決記載相同。
陸、上訴人財團法人台灣省桃園縣龍岡清真寺（下稱龍岡清真寺）方面：
    龍岡清真寺未於最後言詞辯論期日到場，惟據其前所為陳述為：
一、聲明：依原審判決。
二、陳述：對原審找補無意見。
柒、上訴人辛○○方面：
一、聲明：依原審判決。
二、陳述：希能找補。
捌、上訴人黃○○方面：
    聲明及陳述同丙○○。
玖、上訴人巳○○方面：
一、聲明：維持原判決。
二、陳述：陸軍總司令部價購未依法定程序，依現況分割會有袋地問題。
拾、上訴人Ａ○○、乙○○、卯○○、子○○○、辰○○、丑○○未於言詞辯論期間
    到場，亦未為任何聲明或陳述。
乙、被上訴人Ｃ○○方面：
一、聲明：准依房屋現況分割。既成道路龍東路應分予原地主。
二、陳述：與原判決記載相同。
丙、參加人方面：
壹、寅○○方面：
一、聲明：參加人寅○○坐落系爭土地，應有部分各為一一二二○分之二七，准依如
    附圖所示編號二一九號房屋現況分割。
二、陳述：除與原判決記載相同者外，補稱略以：
    參加人寅○○係於系爭一五一四地號之龍東路開闢後始購買，所購得之土地即為
    房屋基地，並經指定劃標為記，與所有持分人同意後在該地分別興建房屋使用之
    今，是系爭土地有事實上各自管理之認知，故參加人實無必要分擔龍東路之共同
    持分部分。況且寅○○實際興建房屋使用之面積並無超額使用之情。
貳、參加人國防部陸軍總司令部方面：
一、陳述：因陸軍總司令部於五十年間向卯○○、陳清水、陳清炎等人價購系爭土地
    應有部分，並經臺灣新竹地方法院五十八年度訴字第一五七三號判決（下稱新竹
    地院判決）應將其等系爭土地應有部分移轉登記予陸軍總司令部，雖未辦理所有
    權移轉登記，惟辰○○、及陳清水、陳清炎之被繼承人巳○○、丑○○及子○○
    ○之應有部分，業經陸軍總司令部於五十九年間查封，故原審所定之補償金應視
    為原有權利在型態上之變更，為查封效力之所及，應給付補償金之其他共有人，
    依法不得給付予辰○○、巳○○、丑○○、子○○○。
二、證據：提出土地移轉協調會函、新竹地院判決、會議紀錄等為證。
、參加人戌○○、亥○○、天○○方面：
一、聲明：亥○○、天○○、戌○○坐落系爭土地，准依房屋現況分割。超用部分由
    原地主陳清炎之繼承人丑○○、子○○○位於平寮段一五一四及一五一四之一地
    號土地補足之。
二、陳述：與原判決記載相同者。
三、證據：援用第一審所提證據。
丁、本院依職權函查臺灣新竹地方法院五十八年度訴字第一五七三號民事判決是否業
    已確定、該院以五十九年度執字第一一六號函請中壢市地政事務所辦理之查封登
    記是否業已撤銷，函中壢市地政事務所查明陸軍總司令部是否為坐落中壢市○○
    段一五一四之一地號土地之所有權人之一。
    理      由
甲、程序方面：
一、按分割共有物為固有必要共同訴訟，訴訟標的對於共同訴訟之各人必須合一確定
    ，其中一人或數人提起第二審上訴，係有利於共同訴訟人之行為，其效力及於全
    體（最高法院三十七年上字第七三六六號判例參照）。本件分割共有物之訴，於
    第一審判決後，雖僅共同被告Ｂ○○、未○○○、庚○○三人提起上訴，惟其效
    力應及於系爭土地之其他有人蔡婉蓁、己○○、甲○○、玄○○、丁○○、戊○
    ○、壬○○、地○○、宇○○、酉○○、申○○、丙○○、午○○、癸○○、龍
    岡清真寺、辛○○、Ａ○○、乙○○、黃○○、卯○○、巳○○、子○○○、辰
    ○○、丑○○，自應予併列為上訴人，合先敘明。
二、本件上訴人龍岡清真寺、Ａ○○、乙○○、卯○○、巳○○、子○○○、辰○○
    、丑○○未於言詞辯論期日到場，核無民事訴訟法第三百八十六條各款所列情形
    ，爰依被上訴人之聲請，由其一造辯論而為判決。
三、按就兩造之訴訟有法律上利害關係之第三人，為輔助一造起見，於該訴訟繫屬中
    ，得為參加，且得與上訴、抗告或其他訴訟行為，合併為之，民事訴訟法第五十
    八條定有明文。次按依當事人恆定之原則，訴訟繫屬中，為訴訟標的之法律關係
    ，雖移轉於第三人，於訴訟標的法律關係之要件並不受影響，當事人亦不因而喪
    失訴訟之權能（民事訴訟法第二百五十四條、最高法院四十四年台上字第一○三
    九號判例參照）。查參加人寅○○於本件繫屬後，自被上訴人Ｃ○○取得如附表
    一所示編號三十所示系爭土地應有部分，參加人天○○、亥○○、戌○○於本件
    繫屬後，亦自上訴人申○○處分別取得如附表一所示編號二二至二四之系爭土地
    應有部分，成為系爭土地之共有人，且有建物在系爭土地上，業據其分別提出土
    地登記簿謄本及建築改良物登記簿謄本、不動產買賣契約書、建築改良物所有權
    狀（見原審卷(一)第一五至一０一頁、三０四至三二九頁）為據，堪信屬實，足認
    寅○○、天○○、亥○○、戌○○等確有法律上之利害關係，請求參加訴訟，核
    無不可，應予准許，且無礙本件必要共同訴訟當事人之適格。又參加人陸軍總司
    令部業經台灣新竹地方法院五十八年訴字第一五七三號民事確定判決，命上訴人
    辰○○、巳○○之繼承人陳清水、丑○○及子○○○之繼承人陳清炎應移轉系爭
    土地予陸軍總司令部，並經陸軍總司令部聲請，於五十九年二月十日經台灣新竹
    地方法院以五十九年執字第一一六號函查封乙節，亦有上開判決（見本院卷(一)第
    一五三至一六０頁）及系爭土地登記謄本可參（見本院卷(一)第五六至八八頁），
    亦足信陸軍總司令部於本件有法律上之利害關係，其請求參加訴訟，亦應准許，
    併予敘明。
四、龍岡清真寺之法定代理人原為保健臣，嗣更改為朱雲清，並聲明承受訴訟，核無
    不合，應予准許。
乙、實體方面：
一、被上訴人Ｃ○○起訴主張：系爭土地原為Ｃ○○（嗣應有部分移轉予參加人寅○
    ○）與申○○（原名萬申○○，嗣部分應有部分移轉予天○○、亥○○、戌○○
    ）、丙○○、酉○○（原名洪酉○○）、午○○、宙○○（原名蔡瓊華）、己○
    ○、癸○○、清真寺、辛○○、Ａ○○、甲○○、乙○○、Ｂ○○、未○○○、
    玄○○、庚○○、丁○○、戊○○、黃○○、卯○○、巳○○、子○○○、壬○
    ○、地○○、宇○○、辰○○、丑○○等人共有，兩造各在系爭土地之應有部分
    詳如附表一編號1至31及「權利範圍」所示。因系爭土地重測前為一筆地號土地
    即中壢市○○段十七號土地，於四十三年經陸軍總司令部徵購道路用地，在該十
    七號土地中間開闢道路，即既成道路龍東路，乃地政機關於七十八年辦理土地重
    測，將該十七號土地一割為三，即系爭一五一四、一五一四之一、一五一四之二
    土地，將共有之持分比例轉載為新編之系爭土地，使地籍變得更為錯綜繁雜，無
    法順利分割，惟系爭土地並無不能分割之約定，且多數共有人同意以如附表一所
    示房屋使用現況分割，故請求就系爭三筆土地一併分割，並將既成道路部分分予
    原地主即卯○○、辰○○、巳○○、丑○○、子○○○維持共有等語。
二、上訴人除未到場者及參加人多贊同依現況分割，惟巳○○主張陸軍總司令部價購
    未依法定程序，依現況分割會有袋地問題等語；Ｂ○○等十二人、申○○、丙○
    ○、酉○○、午○○則主張既成道路龍東路應割予原地主即卯○○、辰○○、巳
    ○○、丑○○、子○○○，不應由其等負責找補等語；午○○另主張其所有之門
    牌號碼中壢市○○路二三二號及與Ｂ○○所有之中壢市○○路二三０號建物，應
    以共同壁牆心為分界，Ｂ○○則主張上開二三二號，與相鄰之同路二三０號建物
    ，並無共同壁之約定，應以二三二號建物之牆壁外緣為界等語；另龍岡清真寺、
    辛○○則均稱於系爭土地上，並建物，請求按應有部分比例補償。
三、按各共有人，得隨時請求分割共有物。但因物之使用目的不能分割或契約訂有不
    分割之期限者，不在此限。前項契約所定不分割之期限，不得逾五年。逾五年者
    ，縮短為五年。又共有物之分割，依共有人協議之方法行之。分割之方法，不能
    協議決定者，法院得因任何共有人之聲請，命為左列之分配：(1)以原物分配於各
    共有人。(2)變賣共有物，以價金分配於各共有人。以原物為分配時，如共有人中
    ，有不能按其應有部分受分配者，得以金錢補償之。民法第八百二十三條及八百
    二十四條定有明文。
四、經查：
  (一)被上訴人Ｃ○○主張系爭土地原為中壢市○○段十七號土地，後因重測分割為三
    ，即系爭一五一四、一五一四之一、一五一四之二土地，將共有之持分比例轉載
    為新編之系爭土地，兩造為系爭土地共有人（其中Ｃ○○於訴訟繫屬後已將其應
    有部分及附表二所示219建物，全部讓與參加人寅○○，申○○於訴訟繫屬後將
    部分應有部分如附表一編號22～２4所示各筆土地之權利範圍，分別讓與參加人
    天○○、亥○○、戌○○），系爭土地之面積分別係一五一四地號為三五七點八
    八平方公尺、一五一四之一地號為二四七一點八六平方公尺、一五一四之二地號
    為五八一．三九平方公尺，兩造及參加人各在系爭土地之應有部分詳如附表一一
    編號1至31及「權利範圍」所示等情，有土地及建物登記簿謄本、土地（建築改
    良物）買賣所有權移轉契約書影本、不動產買賣契約書附卷可參（見原審卷(一)第
    一五至一０一頁、三０四至三二九頁）為據。又參加人陸軍總司令部業經台灣新
    竹地方法院五十八年訴字第一五七三號民事確定判決，命上訴人辰○○、巳○○
    之繼承人陳清水、丑○○及子○○○之繼承人陳清炎應移轉系爭土地予陸軍總司
    令部，並經陸軍總司令部聲請，於五十九年二月十日經台灣新竹地方法院以五十
    九年執字第一一六號函查封乙節，亦有上開判決（見本院卷(一)第一五三至一六０
    頁）及系爭土地登記謄本可參（見本院卷(一)第五六至八八頁），兩造就此均無爭
    執，堪信真實
  (二)按共有物如為數宗不同地號之土地，其共有人如非以成立一共有關係之意思而共
    有數筆土地時 (例如共有土地原僅一筆，其後分割為數筆)，應認其共有關係分
    別存在於數筆土地之上，除經全體共有人同意外，法院為分割時，固不能任意予
    以合併（最高法院七十五年度台上字第二三七五號判決參照）。惟查系爭土地於
    重測前為後寮段十七號，當時已有建號一一五六等數十間建物座落其上，有土地
    登記簿謄本附卷內可憑，於七十七年間重測後分割成系爭三筆地號，惟重測前已
    有建物，重測後將應有部分比例分配於各筆土地上之共有人，使原始建物之占用
    面積分散在各筆土地之上，比例不盡相同，縱先前依應有部分之比例建屋，於重
    測逕為分割後，建物亦不免有分別座落在不同筆土地之情況，又因應有部分在各
    筆土地之比例大小不同，致建物占用各筆土地之面積盡不一致，如逐筆分割，終
    究難免拆屋還地一途，故為遷就既有建物之保留，兼顧當事人之權益，同時慮及
    分割共有物之社會成本與共有關係之單純化，參酌上開最高法院判決意旨，本院
    認為系爭三筆土地，雖有部分共有人非於系爭三筆土地上均有應有部分，然亦應
    合併分割為宜。
  (三)次按共有物分割方法，法院應斟酌當事人之聲明，共有物之性質，經濟效用及全
    體共有人之利益等公平決之，不受當事人主張之拘束（最高法院六十九年度台上
    第三一００號判決參照）。查系爭土地上兩造及參加人均已有建物坐落其上，門
    牌號碼、面積、及位置圖詳如附表一、二所示，是審酌兩造及參加人歷次書面及
    到庭陳述之意見，認以房屋各自佔用之範圍為分割基準，以符合社會成本、經濟
    利益及當事人之需求，避免拆屋還地之連鎖反應，造成多數家庭無家可歸，故有
    房屋者，以該建物實際占用面積，原物分割。另審酌原地主卯○○、辰○○、巳
    ○○、丑○○、子○○○於系爭土地上均已無建物，且辰○○、巳○○之繼承人
    陳清水、丑○○及子○○○之繼承人陳清炎於系爭土地之應有部分，業經上開新
    竹地院判決，應移轉所有權予陸軍總司令部確定，卯○○並有土地亦應移轉登記
    予陸軍總司令部等情，有上開新竹地院判決附卷可參（見本院卷(一)第一五三至一
    六０頁），認本件應依如附表一編號1至32及附表二所示相關位置圖，依建物實
    際占有情況予以分割，並將既成道路龍東路部分及坐落系爭土地，門牌號碼為中
    壢市○○路二二二、二二八、二五四、二五六、二五二等非系爭土地共有人所有
    建物之基地，割予原地主即卯○○、辰○○、巳○○、丑○○、子○○○，依其
    比例維持共有之，以期符合事理之平，減少其餘共有人補償之負擔，並使原地主
    與陸軍總司令部問題單純化，其比例則為以系爭三筆土地其五人原登記面積共一
    千六百四十三點零四為分母，其各自依系爭三筆土地所有面積為分子，得出其維
    持共有比例為：卯○○66.17/1643.04，辰○○469.79/1643.04，巳○○
    469.79/1643.04，丑○○175.47/1643.04，子○○○461.82/1643.04。
  (四)另本件既建物實際占用情況分割，而各共有人在各筆土地上之應有部分不盡相同
    ，造成現況使用面積，與應有部分比例分得之土地不符，有超出應有部分比例而
    使用系爭土地或短少現象，其各自超用、短用情形，詳如附表三所示。是前開因
    房屋現況分割結果而有超出應有部分比例者（簡稱超用者），自應補償應有部分
    因而短少者（簡稱短用者）。本院審酌系爭土地經鑑定所得之市價，系爭一五一
    四地號與一五一四之二地號每平方公尺均為十萬五千八百六十八元，而系爭一五
    一四之一地號每平方尺為三萬九千三百二十二元（見原審卷(三)第三四二至三五一
    頁，聯統不動產鑑定有限公司鑑定報告書），與公告現值每平方公尺新台幣（下
    同）二萬八千元相較，價值偏高，慮及兩造及參加人自住佔多數及家庭經濟狀況
    ，認為依市價核定補償價額過高，並尊重當事人曾提出以公告地價加四成之方式
    為找補之意願，及參酌都市計畫法第四十九條政府徵收公共設施保留地，其地價
    補償以徵收當期毗鄰非公共設施保留地之平均公告土地現值為準，必要時得加成
    補償之。但加成最高以不超過百分之四十為限之規定，認以系爭土地公告現值即
    每平方公尺二萬八千元（參本院卷(一)五八至八八頁所附土地登記謄本）之四成為
    補償之計算標準為宜，以符實際，兼顧全體共有人利益及提出價金互為補償之期
    待可能性。據此，兩造應依附表三所示各自超用及短用情形，按每平方公尺三萬
    九千二千元，依「應領」與「應補」之金額，各自補償。兩造（不以參加人名義
    列入）應補或應領之金額合計總額，詳如附表四所示。
  (五)惟因參加人寅○○繼受原告Ｃ○○之應有部分及建物，故附表一編號30之土地權
    利範圍及附表二所示219所在之土地，於分歸Ｃ○○後，補償金額如附表四所示
    編號30，應由Ｃ○○提出，由參加人寅○○應照該金額返還Ｃ○○，如附表五所
    示。參加人天○○、亥○○、戌○○之應有部分，因均源自被告申○○，故附表
    一編號22至24各筆土地之權利範圍即附表二205、207、209所在之土地，均應分
    歸申○○，再由參加人天○○、亥○○、戌○○與申○○現在實際之應有部分比
    例所得分配土地與實際占用之土地面積，核算超用與短用者，詳如附表三編號21
    至24所示，由申○○依附表四編號21所示金額補償短用之共有人，同前所述，參
    加人天○○、亥○○、戌○○各超用部分，依附表五編號22至24所示之金額補償
    予申○○。另就原地主卯○○、辰○○、巳○○、丑○○、子○○○部分，因陳
    吳榶妹僅於系爭一五一四之一號土地登記有應有部分，丑○○則僅於系爭一五一
    四之二號土地登記有應有部分，本院因認既成道路龍東路及門牌號碼中壢市○○
    路二二二、二二八、二五四、二五六、二五二等建物應割予原地主維持共有，其
    原地主間找補方式，自宜以其分割後維持共有比例分別受償，如附表五編號2至
    6所示。
  (六)至於午○○、與Ｂ○○之房屋相鄰，有共同壁爭議，對渠二人之應有部分不生影
    響，雖對房屋現況使用面積有出入，然核屬確認界址之問題，非本院所得予審究
    。況共同壁之約定，依證人於章建清原審所證稱賣予午○○是十四尺二吋（即四
    三二公分），賣給楊文成（即Ｂ○○前手）是十五尺，湯之房屋係蓋好後，由伊
    出售，惟楊文成部分則僅賣空地，而二三○與二三二號房屋當時曾約定共同璧，
    由伊與Ｂ○○母親所約定等語（見原審卷(四)第八十頁），與附表二編號230建物
    面寬四三二公分吻合，以該共同壁核計Ｂ○○使用面積，已明顯超出其應有部分
    比例應得之面積，詳如附表三編號12所示，故認以共同壁之主張為可採，Ｂ○○
    請求依其建物牆外緣為界，尚不足取。並審酌測量單位、方式、儀器、及其他因
    素，以及系爭土地上建物之相連性，認為以附表二之現況套繪圖為本件分割之準
    據為宜，附予說明。另債務人就查封物所為移轉、設定負擔或其他有礙執行效果
    之行為，依強制執行法第五十一條第二項規定，僅對於債權人不生效力而已，並
    非絕對無效；裁判分割，既係法院基於公平原則，決定適當之方法分割共有物，
    自不發生有礙執行效果之問題；且債務人之應有部分，經實施查封以後，因裁判
     分割，其權利即集中於分割後之特定物，此為債務人原有權利在型態上之變更
     ，當為查封效力之所及，於假處分亦無影響（最高法院七十二年台上字第二六
     四二號判例要旨參照），故原地主所有之系爭土地應有部分，雖經陸軍總司令
     部聲請假扣押查封，尚無礙系爭土地之分割，附此敘明。
   (七)按分割共有物之訴為形成之訴，已如前述，乃Ｂ○○等十二人猶請求被上訴人
     應偕同上訴人等辦理分割登記，洵屬無據，此部分之上訴聲明，即應予駁回。
五、綜上所述，被上訴人依據民法第八百二十三條第一項及第八百二十四條第二項第
    一款規定，請求就系爭土地予以原物分割，自屬應予准許，並酌定其分割方法如
    本判決主文第二項所示。Ｂ○○等十二人請求被上訴人應偕同上訴人等辦理分割
    登記部分，洵屬無據，應予駁回。原審准為分割共有物之判決於法固無不合，惟
    原判決未顧及參加人陸軍總司令部業經新竹地院判決確定，命上訴人辰○○、巳
    ○○之繼承人陳清水、丑○○及子○○○之繼承人陳清炎應移轉系爭土地應有部
    分予陸軍總司令部乙節，並當事人間補償之衡平，其所定之分割方法尚有未當，
    Ｂ○○等上訴意旨指摘其不當，為有理由，應予廢棄改判如主文第三項所示。
六、至兩造其餘之攻擊或防禦方法及未經援用之證據，經本院斟酌後，認為均不足以
    影響本判決之結果，自無逐一詳予論駁之必要；又本件共有土地之分割，兩造均
    蒙受其利，且兩造就分割方法雖有所爭議，惟尚屬防衛其權利之必要行為，故應
    由兩造依附表六所示比例（即約同其所占系爭土地原應有部分比例）分擔訴訟費
    用，參加費用則由參加人各自負擔，始為公允，併此明。
據上綸結，本件Ｂ○○等十二人上訴為一部有理由，一部無理由，依民事訴訟法第四
百五十條、第四百四十九條第一項，第七十八條、第八十一條第二款、第八十五條第
一項、第四百六十三條、第三百八十五條第一項前段，判決如主文。
中      華      民      國    九十二    年      七      月    三十一    日
                                民事第六庭
                                    審判長法  官  蔡    燉
                                          法  官  楊  絮  雲
                                          法  官  黃  莉  雲
右正本係照原本作成。
如不服本判決，應於收受送達後二十日內向本院提出上訴書狀，其未表明上訴理由者
，應於提出上訴後二十日內向本院補提理由書狀（均須按他造當事人之人數附繕本）
上訴時應提出委任律師或具有律師資格之人之委任狀；委任有律師資格者，另應附具
律師資格證書及釋明委任人與受任人有民事訴訟法第四百六十六條之一第一項但書或
第二項（詳附註）所定關係之釋明文書影本。
中      華      民      國    九十二    年      八      月      一      日
                                          書記官  秦  仲  芳
附註：
民事訴訟法第四百六十六條之一（第一項、第二項）：
對於第二審判決上訴，上訴人應委任律師為訴訟代理人。但上訴人或其他法定代理人
具有律師資格者，不在此限。
上訴人之配偶、三親等內之血親、二親等內之姻親，或上訴人為法人、中央或地方機
關時，其所屬專任人員具有律師資格並經法院認為適當者，亦得為第三審訴訟代理人
。


司法院資訊處製作；財團法人民間司法改革基金會備份。
